臺灣苗栗地方法院民事判決　　　　　　　　　　　　　九十二年度訴字第二四二號
　　原　　　告　丑○○
　　訴訟代理人　丙○○律師
　　複　代理人　鄭晃奇律師
　　　　　　　　癸○○
　　被　　　告　寅○○即劉蔡.
　　　　　　　　辛○○即劉蔡.
　　　　　　　　庚○○即劉蔡.
　　　　　　　　丁○○即劉蔡.
　　　　　　　　徐筠蓁即劉蔡.
　　　　　　　　戊○○即劉蔡.
　　共　　　同
　　訴訟代理人　陳俊傑律師
　　複　代理人　己○○
當事人間請求拆屋還地事件，本院於中華民國九十三年八月十一日言詞辯論終結，判
決如下：
    主    文
原告之訴及假執行之聲請均駁回。
訴訟費用由原告負擔。
    事實及理由
甲、程序部分：
一、本件原告於民國九十二年六月十一日原起訴先位請求被告劉蔡愛（本院審理中已
    歿，詳如後述）、寅○○、辛○○、庚○○、丁○○、徐秀英（更名為徐筠蓁）
    、戊○○等應連帶將訴外人竹南中港慈裕宮所有坐落苗栗縣竹南鎮○○段八八六
    地號土地（以下簡稱系爭土地）基地上之地上物面積約一百二十平方公尺拆除，
    將系爭土地交還竹南中港慈裕宮，並由原告代位受領。嗣於九十三年五月二十六
    日本院審理中擴張訴之聲明為被告寅○○、辛○○、庚○○、丁○○、徐筠蓁、
    戊○○等應連帶將坐落系爭土地上如附圖即苗栗縣竹南地政事務所九十三年一月
    五日測量成果圖所示虛線Ａ部分、面積為一八六點九四平方公尺之地上建物即門
    牌苗栗縣竹南鎮○○里○○路二六號房屋（以下簡稱系爭房屋）拆除，並將附圖
    所示Ａ、Ｂ、Ｃ、Ｄ部分面積分別為一八六點九四平方公尺、五四點四九二平方
    公尺、四點九八平方公尺、一點二九平方公尺土地交還竹南中港慈裕宮，由原告
    為全體地上權人之利益代位受領；而備位之訴原僅請求被告劉蔡愛、寅○○、辛○○、庚○○、丁○○、徐筠蓁、戊○○等應將坐落系爭土地上前開系爭房屋全
    部遷讓返還原告及地上權共有人葉林惠鳳，嗣擴張訴之聲明為被告寅○○、辛○○、庚○○、丁○○、徐筠蓁、戊○○等應將坐落系爭土地上如附圖所示虛線Ａ
    部分之系爭房屋全部遷讓返還原告及地上權共有人葉林惠鳳，此均係擴張應受判
    決事項之聲明，核與民事訴訟法第二百五十五條第一項第三款規定相符，應予准
    許。
二、當事人死亡者，訴訟程序在有繼承人，遺產管理人或其他依法令應續行訴訟之人
    承受其訴訟以前當然停止，前開規定於有訴訟代理人時不適用之，但法院得酌量
    情形，裁定停止其訴訟程序，承受訴訟人，於得為承受訴訟時，應即為承受之聲
    明。民事訴訟法第一百六十八條、第一百七十三條、第一百七十五條第一項分別
    定有明文。本件被告劉蔡愛於九十三年二月十七日死亡，此有卷附
    （見卷(二)第二０頁），其繼承人即為其餘被告寅○○、辛○○、庚○○、丁○○
    、徐筠蓁、戊○○等人，且均未拋棄繼承，則有卷附繼承系統表、劉蔡愛
    本手抄本在卷足稽（見卷(二)第一九至二八頁），故本件有關劉蔡愛部分，應由其
    上開繼承人承受訴訟，且已於九十三年四月二十八日具狀聲明為劉蔡愛之承受訴
    訟人續行訴訟，核無不合，應予准許。
乙、實體部分：
一、原告主張：系爭土地之所有權人為竹南中港慈裕宮（原名聖母祀）所有，該土地
    上設定地上權登記權利人郭金秋（已歿）供建築未辦理保存登記門牌不詳木造建
    物之用，該地上權於四十八年九月二十四日業經台灣新竹地方法院查封而由他人
    拍定取得，而原告則於七十九年一月八日受讓自其妻葉陳錦佑取得四分三地上權
    ，另四分之一則由訴外人葉林惠鳳取得，並均已辦理登記。因郭金秋於台灣新竹
    地方法院拍定後之不詳時間即遷出該木造建物，此建物亦不知何時傾廢，嗣後被
    告之被繼承人徐嫩茍（八十九年二月一日已歿）於六十幾年間，擅自於該木造建
    物原址附近新建一磚造房屋，旋與被告等人遷入居住迄今，期間兩造雖有依使用
    系爭土地之面積繳納該地之地價稅，惟尚難據此認定被告與竹南中港慈裕宮間就
    系爭土地有租賃關係存在，被告屬於無權占有使用系爭土地，致原告地上權受有
    侵害，而系爭土地所有權人對於被告無權占有使用如附圖Ａ、Ｂ、Ｃ、Ｄ所示之
    位置及面積卻怠於行使所有權人之權利，爰依民法第二百四十二條、第七百六十
    七條之規定請求如前述擴張之先位聲明，並願供擔保請准宣告假執行。又如被告
    主張其現使用系爭房屋屬於郭金秋建造，而非渠等所重建，則亦因於四十八年九
    月二十四日台灣新竹地方法院拍賣郭金秋之地上權時即連系爭房屋一同拍賣，則
    拍定人已取得地上權與該建物事實上之處分權及占有，嗣後經原告受讓前手地上
    權人之權利，原告亦取得相同之權利。而被告等人既無權占有系爭房屋，應屬侵
    害原告對系爭房屋之處分權及占有，爰依民法第七百六十七條、第九百六十二條
    請求如前述擴張之備位聲明，並願供擔保請准宣告假執行。
二、被告則以：被告使用坐落系爭土地上之系爭房屋，係向前手郭金秋所購得，迄今
    並未重建，僅為屋內維修，測量成果圖中Ｂ、Ｃ、Ｄ則為空地。又依兩造前手劉
    蔡愛及葉陳錦祐曾與訴外人甲○○、陳春梅、子○○等人曾共同向中港慈裕宮承
    租其所有之坐落竹南鎮○○○○段即系爭土地重測前地段，門牌開元里二鄰二六
    號壹處，因各承租使用位置發生糾紛，遂於五十九年三月五日均約定以使用位置
    及面積分攤地價稅方式繳納租金予竹南中港慈裕宮，期間均由原告計算各使用人
    應繳納之金額收齊後交付，被告即依現使用位置所占面積八三點七九三坪（即二
    百七十七平方公尺，小數點以下不計）逐年繳付地價稅迄今，並非無權使用系爭
    土地。另原告自承取得地上權時，並未取得系爭房屋及其餘空地之占有，自無適
    用民法第七百六十七條或第九百六十二條之情，且土地所有權及房屋所有權為不
    同之物權標的，原告僅取得地上權，並不當然取得房屋所有權等語置辯，並求為
    判決如主文第一項所示。
三、查：系爭土地之所有權人為竹南中港慈裕宮，原告則於七十九年一月八日始為該
    土地上設定四分之三地上權登記權利人。坐落系爭土地上如附圖Ａ所示面積一百
    八十六點九四平方公尺之系爭房屋係一老舊房屋為被告使用迄今未曾重建，另如
    附圖所示Ｂ、Ｃ、Ｄ之空地面積共六十點七六二平方公尺亦為被告所用，兩造均
    依使用系爭土地之面積比例繳納該地之地價稅等事實，為兩造所不爭執，復有兩
    造所提出土地登記謄本、原告所書寫之九十年地價稅分配表、苗栗縣稅捐稽徵處
    五十九年至九十年之地價稅繳納通知單（分見卷(一)第一五至二三頁、第六九至七
    一頁、卷(二)第二九至五七頁）為證，另經本院九十二年十一月二十五日履勘現場
    並囑託苗栗縣竹南地政事務所測量屬實，有勘驗筆錄、測量成果圖及現場照片三
    幀在案可稽（見卷(一)第一三四至一四一頁），堪信為真實。
四、本件原告之先位主張方面，應審究為原告是否得代位竹南中港慈裕宮，以被告無
    權占有系爭土地為由，而行使所有人之物上請求權？經查：按民法第二百四十二
    條債權之保全規定，係債權人為確保其債權之獲償，所用以防止債務人減少責任
    財產之權利，債權人行使此項權利，須對債務人以外之第三人為主張或請求，第
    三人之權利亦因此而受影響，故亦稱債權之對外效力，其性質上為基於債之效力
    而發生之實體上權利，其內容則在於行使債務人之權利，故規定在民法債篇總論
    。而地上權之性質則為用益物權，與代位權之目的須債權人之債權有不能清償之
    危險始得行使相較，兩者性質上已有不同。本件原告以其地上權受侵害，而系爭
    土地所有權人卻怠於行使所有權人之權利為由，主張依民法第二百四十二條、第
    七百六十七條代位所有權人物上請求權，顯見原告並非基於債之效力而為請求，
    參諸上述說明，於法已有未合。
五、另縱如原告所主張可以代位系爭土地所有權人即竹南中港慈裕宮行使所有人物上
    請求權，然查：
  (一)系爭土地地目為建地，土地所有權人依法即應繳納地價稅金，而證人即擔任竹南
    中港慈裕宮常務監察迄今已七年之壬○○到院證稱：系爭房屋迄今並未曾改建，
    被告曾繳納租金予竹南中港慈裕宮，嗣後該宮並未就系爭土地繳納過地價稅，至
    於是否以繳納地價稅充當租金之一部，因年代久遠而不知等語；又證人即同為使
    用系爭土地之子○○到院證稱：伊與徐嫩茍（即被告之祖先）分向郭金秋購屋居
    系爭土地，就各承租使用位置發生糾紛，嗣於五十九年三月五日經協議後均同意
    依卷(二)第二九頁所附之實測圖載明被告使用黃色面積為八三點七九三坪、伊（以
    其夫乙○○之名義）則使用紅色九八點０一０坪、原告（以其父葉江斌之名義）
    則使用藍色面積為九０點四四八坪各別彩色位置承租，嗣後應繳租金按實測面積
    為準，另由原告計算每人應繳納之金額等詞；另證人即子○○之夫乙○○到院亦
    證稱：系爭土地之地價稅均由核課單位直接交給伊，收到繳納通知單後，通知各
    使用人按比例繳納等語以觀（分見卷(一)第一六五頁背面、卷(二)第五頁、第八至九
    頁），核與原告自承：係依子○○所提之實測圖，而計算各使用人應分攤之地價
    稅額，而親自書寫之九十年度地價稅分配表，亦載明丑○○佔用地九０點四四八
    坪、徐嫩茍八０點七九三坪（依其後計算式登載，應為八三點七七三坪之誤）、
    乙○○九八點０一０坪等字樣相符，足認被告與系爭土地所有權人竹南中港慈裕
    宮間有租賃關係存在，被告並非無權占有使用系爭土地，至堪認定。是被告前開
    抗辯，應足採取。
  (二)另如前所述，被告現使用面積如附圖Ａ、Ｂ、Ｃ、Ｄ所示之面積共計二百四十七
    點七平方公尺，與前開協議面積八三點七九三坪即二百七十七平方公尺相較雖有
    不同，然原告自承曾向被告購買系爭房屋之一部份（詳如後述，見卷(一)第一三五
    頁），面積自會減少，且僅涉及地價稅繳納之金額，無礙前開認定，併此敘明。
六、另就原告之備位主張方面，應審究者為原告是否對系爭房屋有處分權及占有，經
    查：
  (一)按物上請求權，除法律另有規定外，以所有人或占有人始得行使之。而占有係指
    對標的物有事實上之管領力，即對於物已有確定與繼續之支配關係，或者已立於
    得排除他人干涉之狀態。故原告須就其為系爭房屋之處分權人或占有人之有利於
    己之事實負舉證之責。
  (二)系爭土地之設定地上權登記權利人其變動情形原為郭金秋，該地上權業經台灣新
    竹地方法院於四十八年九月二十四日查封拍賣，由訴外人康萬安及林金江各拍得
    二分之一，五十三年二月十日原告之妻葉陳錦祐向林金江買入該二分之一地上權
    並辦理登記，同日訴外人康萬安之二分之一權利分別也移轉登記予訴外人黃炳煌
    、吳丁堆、林進盛等三人各占六分之一；上開三人又於五十四年十月二十二日各
    轉讓登記其權利予黃錦泉及葉陳錦祐等二人，每人各佔四分之一。五十五年四月
    五日黃錦泉又將其四分之一之地上權轉讓予葉林惠鳳並於同年五月二十八日辦理
    登記完畢迄今，而原告丑○○因夫妻聯合財產更名之故於七十九年一月八日變更
    移轉其妻葉陳錦祐原有之四分之三地上權等情，有系爭土地登記謄本及他項權利
    登記手抄本在卷可稽（見卷(一)第一五至二三頁、第一九三至一九七頁），則對於
    系爭房屋是否亦業經上開地上權拍賣程序一併拍賣而由拍定人即訴外人康萬安及
    林金江取得處分權或占有，已不無疑問，如果已由拍定人取得，拍定人是否亦將
    該屋之處分權或占有轉讓予原告之前手，再由原告受讓取得等情，原告亦未就取
    得系爭房屋處分權或占有之有利於己事實提出任何積極證據證明。況且，系爭房
    屋係被告之祖先徐嫩茍向郭金秋所購得，並由被告等人繼承且居住迄今，已如前
    述，另審酌兩造之住屋相鄰而居，迄今已逾三十年均相安無事，且原告尚於五十
    九年間向被告購買系爭房屋後方與原告房屋緊鄰被告使用之中廊等情（見卷(一)第
    一三五頁）以觀，若原告已取得系爭房屋之處分權或有事實上之支配力，焉有另
    向被告購買系爭房屋後方之中廊部分之理，原告對於系爭房屋並無處分權或占有
    ，至堪認定。是原告上述主張，亦不足取。
七、綜上所述，本件原告以被告無權占有系爭土地而其地上權受侵害為由主張代位竹
    南中港慈裕宮行使物上請求權，因非基於債之效力而為請求，且被告既係基於與
    竹南中港慈裕宮間就系爭房屋使用之基地及其空地有租賃關係存在，為有權占有
    使用迄今，原告前開舉證亦不足為有利原告之認定，且迄今復未提出其他積極證
    據證明被告係無權占有系爭土地及原告對於系爭房屋有處分權及占有等情。從而
    ，原告依民法第二百四十二條、第七百六十七條代位所有權人物上請求權之先位
    之訴及逕依民法第七百六十七條、第九百六十二條規定請求遷讓系爭房屋之備位
    之訴，均無理由，應予駁回。
八、原告之訴既經駁回，其假執行之聲請，已失所附麗，應予駁回。
九、訴訟費用之負擔：民事訴訟法第七十八條。
中　　　華　　　民　　　國　　九十三　　年　　　八　　　月　　二十五　　日
                                  民事庭法　　　官    吳振富
正本係照原本作成。
如對本判決上訴，須於判決送達後廿日內向本院提出上訴狀。
中　　　華　　　民　　　國　　九十三　　年　　　八　　　月　　二十五　　日
                                        法院書記官    陳玲誼
